# 同一控制下的企业合并探讨（特殊 3 ）

提问人：tony868lamy 时间：2010-02-10 12:42:41
假设： A公司控制B（下设B1公司）与C公司，C公司控制D公司，B1公司为股份有限公司（ 2 人股东以上），在 2009 年发生同一控制下的企业合并，由C和D对B1实行并购，即C直接持10%，间接通过D持90%的方式，对B1股份公司实现了同一控制下的企业合并。
B1股份公司在合并日的净资产为负 1000 万，C与D共支付B公司合并对价为 2 元（在C与D公司分别列支）；同时，该一揽子合并交易方案约定B将对B1的债权（ 8000 万）以 7000 万元的售价出让给D；
在C公司层面的会计处理，我个人觉得C对B1也属形成控制（直接与间接持股B1：100%），不适用企业合并以外的其他方式取得长期股权投资的模式，应视同C为合并方，以支付现金、转让非现金资产或承担债务方式作为合并对价,在合并日按照取得被合并方所有者权益账面价值的份额作为长期股权投资的初始投资成本。长期股权投资的初始投资成本与支付的现金、转让的非现金资产及所承担债务账面价值之间的差额，应当调整资本公积（资本溢价或股本溢价）；资本公积（资本溢价或股本溢价）的余额不足冲减的，调整留存收益。
合并日，C公司应进行如下账务处理： 借：长期股权投资 0 （注： *被合并企业净资产为负数，以零为限列账） 借：资本公积 1 贷：
银行存款 1
D为本次合并业务的实际合并方（持股B1：90%），在D公司层面上，以支付现金、转让非现金资产或承担债务方式作为合并对价,在合并日按照取得被合并方所有者权益账面价值的份额作为长期股权投资的初始投资成本。长期股权投资的初始投资成本与支付的现金、转让的非现金资产及所承担债务账面价值之间的差额，应当调整资本公积（资本溢价或股本溢价）；资本公积（资本溢价或股本溢价）的余额不足冲减的，调整留存收益。
合并日，D公司应当进行如下会计处理：
借：长期股权投资 0 （注： *被合并企业净资产为负数，以零为限列账） 借：应收账款 8000 贷：银行存款 7001 贷：资本公积 999请问上述业务的会计处理是否合适？
B公司的会计处理是按正常的子公司出售业务进行呢还是按权益性交易的原则进行处理？如按权益性交易原则，则不确认转让子公司的损益（含出售债权）？转让对价之差也确认为资本公积？
[ 本帖最后由 tony868lamy 于 2010-2-10 20:06 编辑 ]

回答人：chenyiwei
回复 楼主 tony868lamy 的帖子C公司的处理基本上是可以的；D公司的处理，不建议把债权合同金额与转让价格之间的差额确认为资本公积，而是应当根据金融工具准则第 30 条的规定，“企业初始确认金融资产或金融负债，应当按照公允价值计量”，即需要结合B1股份公司的财务状况，合理估计该笔应收款项的可收回金额，作为公允价值，在此基础上确定应收款项的初始入帐金额。初始入帐金额与所支付的对价 7000 之间的差额调整资本公积处理。

回答人：chenyiwei
回复 藤椅 tony868lamy 的帖子目前同一控制下的企业合并基本上是按照没有商业实质确定会计处理原则的，但对于同一控制下的债权转让并无这样“一刀切”的规定。个人建议还是对债权交易分开处理。

回答人：chenyiwei
回复 报纸 tony868lamy 的帖子需要考虑该债权当初是如何形成的，能否与股权脱离开来单独转让和结算等因素。例如，如果该债权债务关系是由一般的货物购销、劳务提供交易所形成的经营性债权债务，并且期限较短的，则表明与股权转让的关系相对较小；如果是融资性质（B为B1提供资金支持），属于长期股权投资准则的应用指南中所指的“其他实质上构成对被投资单位净投资的长期权益”，或者当初虽然是由于经营活动所产生，但后来长期不清收，事实上已经转为长期权益的，则该债权的转让与股权转让可以理解为一体的（将股东为被投资单位提供资金支持的责任一并转让了），可以与相关股权作为一个整体交易进行会计处理。

回答人：chenyiwei
回复 8 楼 tony868lamy 的帖子如果股权、债权转让的对价确定整体上还是公允的，则应当确认由此产生的交易损益。关键是定价有无评估报告等客观证据支持其公允性。

回答人：chenyiwei
回复 10 楼 tony868lamy 的帖子如果把股权和该“长期权益”看作一个整体，其整体公允价值是否为 7000 万？也就是，以 7000 万转让债权，是否已经综合考虑了B1的财务状况对可回收性的影响？ 如果是，则交易差额可以计入B公司的当期损益处理。

回答人：chenyiwei
回复 12 楼 tony868lamy 的帖子可以考虑原来B对该债权计提坏帐准备的情况。如果转让价格和计提坏帐准备后的帐面价值差异不大的，可以计入损益处理。如果转让价格大大高于股权评估值和计提坏帐准备后债权的帐面价值之和，交易可能是不公允的，B应把交易差额计入资本公积。